【裁判字號】    90,訴,747
【裁判日期】    901205
【裁判案由】    土地所有權移轉登記
【裁判全文】
臺灣屏東地方法院民事判決    九十年度訴字第七四七號
    原      告  己○○
    被      告  甲○○
                丙○○
                乙○○
                戊○○
                丁○○
右當事人間請求土地所有權移轉登記事件，本院判決如左：
    主      文
被告應將坐落屏東縣九如鄉○○段一三一之五地號、面積○．○五八九公頃土地所有
權應有部分各十分之一移轉登記與原告。
原告其餘之訴及假執行之聲請均駁回。
訴訟費用由被告各負擔十分之一，餘由原告負擔。
    事      實
甲、原告方面：
一、聲明：求為判決：(一)被告應將坐落屏東縣九如鄉○○段一三一之五地號、面積○
    ．○五八九公頃土地所有權應有部分各十分之一移轉登記與原告。(二)被告甲○○
    應給付原告新台幣（下同）一十五萬一千八百零六元；被告丁○○應給付原告一
    十二萬五千一百八十四元；被告戊○○應給付原告九萬七千五百九十七元；被告
    丙○○應給付原告一十萬七千九百七十一元；被告乙○○應給付原告一十一萬八
    千三百四十五元，並均自民國九十年六月九日起至清償日止，按週年利率百分之
    五計算之利息。(三)訴之聲明第二項，原告願供擔保，請准宣告假執行。
二、陳述：
（一）原告與被告之父張窮共有坐落屏東縣九如鄉○○段一三一地號土地，每人所有
      權應有部分各二分之一，復於民國八十年四月十七日自此筆土地分割出同段一
      三一之一、一三一之二、一三一之三、一三一之四及一三一之五地號等五筆土
      地，該五筆土地仍為原告與張窮所共有，各筆土地所有權每人應有部分各二分
      之一。而原告與張窮於八十年四月間就上開六筆土地協議合併分割，約定原告
      分得坐落屏東縣九如鄉○○段一三一之五地號土地所有權全部，張窮分得同段
      一三一、一三一之一、一三一之二、一三一之三及一三一之四地號等五筆土地
      所有權全部，並未約定任何價金補償。
（二）張窮於八十一年十二月二十四日死亡後，其所遺上開六筆土地所權應有部分，
      其中一三一地號土地應有部分二分之一由被告甲○○繼承，一三一之一地號土
      地應有部分二分之一由被告丁○○繼承，一三一之二地號土地應有部分二分之
      一由被告戊○○繼承，一三一之三地號土地應有部分二分之一由被告丙○○繼
      承，一三一之四地號土地應有部分二分之一由被告乙○○繼承，一三一之五地
      號土地應有部分二分之一由被告五人共同繼承，每人應有部分十分之一，並於
      八十二年六月十五日辦妥繼承登記。
（三）被告本於繼承法則當然繼承前揭土地分割協議，且被告五人曾本於此土地分割
      協議，起訴請求原告應將一三一、一三一之一、一三一之二、一三一之三及一
      三一之四地號等五筆土地應有部分各二分之一分別移轉登記與被告五人，經鈞
      院以八十七年度訴字第七二一號判決被告五人勝訴，並經台灣高等法院高雄分
      院以八十八年度上字第二八六號判決駁回原告上訴而告確定，並已辦妥移轉登
      記。惟被告迄今仍未履行分割協議將一三一之五地號土地應有部分各十分之一
      移轉登記與原告，爰本於繼承法則及前揭土地分割協議請求如聲明第一項所示
      。
（四）上開二個民事判決均認原告與張窮間土地分割協議，雖未約定價金補償，惟價
      金補償乃契約之常素，非契約之要素，不影響該土地分割協議之成立。又兩造
      因本件土地分割協議所各自取得單獨所有土地之價值，業經台灣高等法院高雄
      分院於八十八年度上字第二八六號民事事件審理中囑託鑑定完成，則依民法第
      三百四十七條、第八百二十五條及第三百四十六條第一項規定，及揆諸最高法
      院五十五年度台上字第一六四五號判例意旨，應認兩造就分割土地之價金補償
      已相互同意，爰請求如聲明第二項所示。
（五）共有人依共有物分割協議互負移轉登記之義務，是共有物分割協議自屬有償契
      約，依民法第三百四十七條規定得準用買賣規定。又最高法院六十三年台上字
      第二六八○號判例固於判決分割有其適用，唯於協議分割就價金補償未約定之
      情形，即有法律上之同一理由，此與民法第三百四十六條第一項規定，具有立
      法上同一旨趣。再按臨路之面寬與縱深、使用效率、里鄰環境、交通狀況、價
      格種類及發展性等具體客觀、公正之鑑定，即有鑑定結果之一定價格，此該當
      民法第三百四十六條第一項所謂「依其情形可得而定」，而本件土地分割協議
      固未約定價金補償，惟原告分得裏地並獨自負擔通路用地及地上權轉載，且兩
      造因此分割協議所各自取得單獨所有土地之價值，業經台灣高等法院高雄分院
      於八十八年度上字第二八六號事件審理中囑託鑑定完成，應視兩造就給付補償
      金已互相同意，從而，被告負有給付補償金之義務，爰主張履行契約及不當得
      利法律關係請求被告給付補償金如聲明第二項所示。
三、證據：提出土地謄本十二件、戶籍謄本六件、本院八十七年度訴字第七二一號民
    事判決影本一件、台灣高等法院高雄分院八十八年度上字第二八六號民事判決影
    本一件、鑑定報告影一件。
乙、被告方面：
    被告未於言詞辯論期日到場，亦未提出書狀作任何聲明或陳述。
丙、本院依職權調閱本院八十七年度訴字第七二一號及台灣高等法院高雄分院八十八
    年度上字第二八六號民事卷宗。
    理      由
一、被告經合法通知，均未於言詞辯論期日到場，經核無民事訴訟法第三百八十六條
    各款所列情形，爰依原告之聲請，准由其一造辯論而為判決。
二、原告主張其與被告之父張窮共有坐落屏東縣九如鄉○○段一三一地號土地，每人
    所有權應有部分各二分之一，復於八十年四月間自此筆土地分割出同段一三一之
    一、一三一之二、一三一之三、一三一之四及一三一之五地號等五筆土地，而該
    五筆土地仍由原告與張窮共有，各筆土地每人應有部分各二分之一。而原告與張
    窮於八十年四月間就上開六筆土地協議合併分割，約定原告分得坐落屏東縣九如
    鄉○○段一三一之五地號土地所有權全部，張窮分得同段一三一、一三一之一、
    一三一之二、一三一之三及一三一之四地號等五筆土地所有權全部，並未約定任
    何價金補償。嗣張窮於八十一年十二月二十四日死亡，其所遺上開六筆土地所權
    應有部分，其中一三一地號土地應有部分二分之一由被告甲○○繼承，一三一之
    一地號土地應有部分二分之一由被告丁○○繼承，一三一之二地號土地應有部分
    二分之一由被告戊○○繼承，一三一之三地號土地應有部分二分之一由被告丙○○繼承，一三一之四地號土地應有部分二分之一由被告乙○○繼承，一三一之五
    地號土地應有部分二分之一由被告五人共同繼承，每人應有部分十分之一，並於
    八十二年六月十五日辦妥繼承登記。又被告五人曾本於前揭土地分割協議，起訴
    請求原告將一三一、一三一之一、一三一之二、一三一之三及一三一之四地號等
    五筆土地應有部分各二分之一分別移轉登記與被告五人，經本院以八十七年度訴
    字第七二一號民事判決被告五人勝訴，並經台灣高等法院高雄分院以八十八年度
    上字第二八六號判決駁回原告上訴而告確定，並已辦妥移轉登記。惟被告迄今仍
    未履行前揭土地分割協議將系爭一三一之五地號土地應有部分各十分之一移轉登
    記與原告之事實，業經原告提出與所述相符土地謄本、戶籍謄本、本院八十七年
    度訴字第七二一號民事判決及台灣高等法院高雄分院八十八年度上字第二八六號
    民事判決等件為證，並經本院依職權調閱本院八十七年度訴字第七二一號及台灣
    高等法院高雄分院八十八年度上字第二八六號民事卷宗閱明屬實，而被告經合法
    通知，復均未到場爭執，或提出書狀作何陳述以供審酌，自堪信原告主張為真實
    。從而，原告主張本於繼承法則及前揭土地分割協議，請求被告將系爭一三一之
    五地號土地所有權應有部分各十分之一移轉登記與原告，為有理由，應予准許。
三、原告主張共有人依共有物分割協議互負移轉登記之義務，共有物分割協議自屬有
    償契約，依民法第三百四十七條規定得準用買賣規定，又按臨路之面寬與縱深、
    使用效率、里鄰環境、交通狀況、價格種類及發展性等具體客觀、公正之鑑定，
    即有鑑定結果之一定價格，此該當民法第三百四十六條第一項所謂「依其情形可
    得而定」。從而，本件土地分割協議固未約定價金補償，惟原告分得裏地並獨自
    負擔通路用地及地上權轉載，且兩造因此分割協議所各自取得單獨所有土地之價
    值，業經台灣高等法院高雄分院於八十八年度上字第二八六號事件審理中囑託鑑
    定完成，應視兩造就給付補償金已互相同意，而被告負有給付補償金之義務，爰
    主張履行契約及不當得利法律關係，請求被告給付補償金如聲明第二項所示云云
    。經查：
（一）按共有乃數人按其應有部分，對於一物共同享有所有權之型態，其應有部分非
      侷限於共有物之特定部分，乃係抽象存在於共有物之任何微小部分上，而共有
      物經分割後，各共有人乃各自取得分得部分之單獨所有權。又共有物分割之效
      力，參照民法第八百二十五條規定係採移轉主義，即共有人間因分割而各就其
      應有部分相互移轉，各該分割後所取得之單獨所有權，並不溯及既往，而應自
      分割完畢後發生。從而，共有人依共有物分割協議互負移轉其應有部分之義務
      ，乃為消滅原共有關係之故，此移轉義務相互間並不具對價關係，尚與契約雙
      方當事人各因給付而取得對價利益之有償契約有間，亦即共有物分割協議非屬
      有償契約，並不適用民法第三百四十七條與第三百四十六條第一項規定，及最
      高法院五十五年度台上字第一六四五號判例。
（二）按共有物之協議分割，祇須共有人全體同意分割方法，即生協議分割之效力，
      不因共有人中之一人或數人因協議分割取得之利益不等，而受影響，最高法院
      著有六十八年台在字第四四號判例可資參照。查原告與張窮於八十年四月間就
      上開六筆土地協議合併分割，約定原告分得坐落屏東縣九如鄉○○段一三一之
      五地號土地所有權全部，張窮分得同段一三一、一三一之一、一三一之二、一
      三一之三及一三一之四地號等五筆土地所有權全部，並未約定任何價金補償之
      事實已如前述，且原告於本院審理時陳稱；原告與張窮於八十年間協議分割之
      前，即分別在一三一地號土地的前後二部分興建房屋，原告所興建房屋即坐落
      於一三一之五地號土地上，之所以自一三一地號土地另分出一三一之一至之五
      等五筆土地，乃因張窮稱其有五子並欲將其房屋所坐落部分土地分成五份等語
      （見本院九十年十月五日言詞辯論筆錄），則原告主張其分得裏地並獨自負擔
      通路用地及地上權轉載云云縱與事實相符，揆諸前揭判例意旨，此對本件土地
      分割協議仍不生任何影響，從而，被告本於本件土地分割協議取得落屏東縣九
      如鄉○○段一三一、一三一之一、一三一之二、一三一之三及一三一之四地號
      等五筆土地所有權全部，尚難認有何不當得利之情事。
（三）綜上所述，原告主張依民法第三百四十七條與第三百四十六條第一項規定，及
      最高法院五十五年度台上字第一六四五號與最高法院六十三年台上字第二六八
      ○號判例意旨，認兩造就給付補償金已互相同意，被告自負有給付補償金之義
      務，爰主張履行契約及不當得利法律關係，請求被告給付補償金如聲明第二項
      所示云云，於法尚有未合，不應准許。
據上論結，本件原告之訴為有理由，並依民事訴訟法第三百八十五第一項前段、第七
十九條但書、第八十五條第一項後段，判決如主文。
中     華     民     國      九 十     年     十 二     月      五      日
                               台灣 屏東地方法院民事第二庭
~B法      官  賴秀雯
右為正本係照原本作成。
如對本判決上訴，須於判決送達後二十日內向本院提出上訴狀。
~B法院書記官  滕一珍
中      華     民    國      九 十     年     十 二     月      五      日


司法院資訊處製作；財團法人民間司法改革基金會備份。
